臺灣高等法院臺中分院刑事判決　　　　　　　　　　　九十年度上訴字第四○二號
　　上　訴　人
　　即　被　告　乙○○
　　選任辯護人　李振祥
右上訴人因強盜案件，不服臺灣臺中地方法院八十九年度訴字第二七四五號，中華民
國八十九年十二月三十日第一審判決（起訴案號：臺灣臺中地方法院檢察署八十九年
度偵字第一七一五○號），提起上訴，本院判決如左：
    主  文
原判決撤銷。
乙○○攜帶兇器強盜，未遂，處有期徒刑壹年拾月。緩刑參年，緩刑期內付保護管束
。
扣案之BB彈玩具手槍壹枝、BB槍彈壹包、手套壹雙、口罩壹副、全罩式安全帽壹頂、
水果刀壹把，均沒收。
    事  實
一、乙○○曾遭車禍，腦部受傷，嗣又罹患重度憂鬱症，屬精神耗弱之人，並曾欲以
    過量安眠藥自殺未果，因積欠友人新台幣（下同）二、三十萬元，無力清償，竟
    思搶劫銀行得款償還，乃意圖為自己不法之所有，於民國八十九年十月二十一日
    上午十時四十三分許，頭戴全罩式安全帽，口戴口罩，手戴手套，持BB彈玩具手
    槍一枝、BB槍彈一包、手提袋（內有水果刀一把、瓶裝汽油二瓶），至位於台中
    市○○路○段七０一號之中興銀行，欲以強脅方法至使不能抗拒而劫財，進入該
    銀行後，持槍對準駐在中興銀行之保全人員劉光哲，致使劉光哲因畏懼而退後蹲
    下，乙○○隨即持手提袋欲翻越銀行櫃行搶時，因櫃高度較高、行員喊叫並
    即按下警報器，致乙○○因緊張過度而無法翻越櫃，嗣乙○○見無法得逞，遂
    迅即逃出該銀行，而劉光哲及該銀行襄理丙○○隨即追出，與據報前來之員警，
    在該銀行旁停車場將乙○○逮捕，並扣得乙○○所有之BB彈玩具手槍一枝、BB槍
    彈一包、手套一雙、全罩式安全帽一頂、口罩一副、水果刀一把、汽油兩瓶等物
    。
二、案經台中市警察局第五分局移送台灣台中地方法院檢察署檢察官偵查起訴。
    理  由
一、右揭事實，業據上訴人即被告（以下簡稱被告）乙○○於警、偵訊、原審及本院
    審理時，坦承不諱，核與中興銀行襄理丙○○、保全人員劉光哲於警訊、原審及
    本院中指述情節大致相符，而被告頭戴全罩式安全帽，口戴口罩，手戴手套，持
    BB彈玩具手槍一枝、手提袋，進入中興銀行行搶過程，亦分別經原審及本院勘驗
    監控錄影帶無訛，製有勘驗筆錄在卷可考，復有卷附之照片一幀足稽，並有BB彈
    玩具手槍一枝、BB彈一包、手套一雙、全罩式安全帽一頂、口罩一副、水果刀一
    把、汽油兩瓶等物扣案可資佐證，足徵被告之自白與事實相符。至選任辯護人為
    被告辯護稱：被告所持者係玩具手槍且未開槍，保全人員劉光哲當過軍人，應不
    致於使劉光哲達不能抗拒之程度，況且被告亦未對中興銀行人員施以強暴脅迫之
    行為。惟查，按強盜罪之強暴、脅迫，以所施用威嚇之程度，客觀上足以壓抑被
    害人之意思，至使不能抗拒為已足。而本件被告所持用者固係BB彈玩具手槍，然
    於倉促、驚惶之際，銀行人員一時難辨槍之真假，於此情形，孰能冒險抗拒？而
    被告之意，亦顯然欲以該槍冒充真槍以壓制銀行人員之抗拒，是在主觀上，被告
    具強盜犯意，客觀上其持槍對人並躍爬櫃，已著手於強盜，應無疑義。是以，
    本件事證明確，被告右揭犯行，洵堪認定，應予依法論科。
二、查被告於犯案中所攜手提袋內裝有水果刀一把，雖被告供稱該刀係備以犯案不成
    時自殺之用，但水果刀在客觀上可能危及他人之人身安全，仍屬兇器，被告攜藏
    於手提袋中，著手於刑法第三百二十八條第一項之強盜犯行而未得逞，應按修正
    後同法第三百三十條第二項、第一項之加重強盜未遂罪處斷。又查懲治盜匪條例
    業於九十一年一月三十日公布廢止，並自同年二月一日失效，惟懲治盜匪條例乃
    刑法之特別法，在公布廢止前，仍屬有效。再按刑法第三百二十八條第一項之強
    盜罪及同法第三百三十條加重強盜罪法條，亦於九十一年一月三十日修正公布，
    並自同年二月一日生效，本件被告犯罪時間係八十九年十月二十一日，是被告行
    為後，法律已有變更，經比較廢止前之懲治盜匪條例與修正後刑法第三百二十八
    條第一項及同法第三百三十條之結果，以修正後之刑法第三百二十八條第一項及
    同法第三百三十條較有利於被告，依刑法第二條第一項前段之規定，應適用新法
    處斷。又被告雖已著手於犯罪行為之實施，然未生取得財物之結果，其犯罪尚屬
    未遂，爰依刑法第二十六條前段之規定，減輕其刑。另查被告曾因車禍致腦部受
    傷，嗣復因患有重度憂鬱症而有服用安眠藥企圖自殺之紀錄，其情緒消沉低落，
    無助及無望感，無價值感，有死亡意念，此有卷附之國軍台中總醫院附設民眾診
    療服務處八十九年十二月一日編號八五六六號、九十年三月三十日中衛醫院字二
    四號診斷證明書二紙及該院九十年四月二十日民診查字第○四八三號函檢附門
    診病歷影本乙份足憑，再證人即被告之主治醫師國軍台中總醫院社區精神科主任
    甲○○亦於本院審理時到庭具結證稱：當時渠（對被告）的診斷是嚴重型憂鬱症
    ，憂鬱症的病患會影響到情緒，情緒會影響行為，會覺得生活沒什麼意義，在平
    常的作為上會欠缺道德感，在判斷上會有所偏頗，為了達到目的不擇手段，認為
    犯法也無所謂；憂鬱症病患如果向內就是自殺，向外就是搶劫或其他不理性之行
    為；被告去行搶是受到情緒的影響，有精神耗弱之現象，但還不到心神喪失的程
    度等語在卷可稽，是被告應係精神耗弱之人，爰依刑法第十九條第二項遞減其刑
    。
三、原審予以論罪科刑，固非無見，惟查，(一)被告自始至終均堅詞否認有持上開玩具
    手槍對中興銀行保全人員劉光哲射擊二發之行為，經本院當庭勘驗監控錄影帶結
    果，亦僅見被告進入中興銀行時，頭戴安全帽，左手拿旅行袋，右手持玩具手槍
    ，對著服務台小姐，槍枝往上四十五度角，欲攀爬櫃失敗後，被告即轉身，玩
    具手槍朝下指向警衛，而後跑出中興銀行大門之畫面，有勘驗筆錄乙份附卷可按
    ，又扣案之BB彈玩具手槍並無彈匣，BB槍彈一包之封口密實尚未開封，均經本院
    當庭勘驗無訛，足認被告所辯該玩具手槍內並未裝設BB彈，根本無從射擊保全人
    員劉光哲乙節，應非子虛，是原審認被告有持槍射擊保全人員劉光哲之行為，認
    定事實即有未合；(二)被告患有重度憂鬱症，案發當時缺乏衝動控制力及判斷力，
    已處於精神耗弱之狀態，原判決未依刑法第十九條第二項之規定予以減輕其刑，
    亦有未洽；(三)懲治盜匪條例及刑法第三百二十八條、同法第三百三十條分別於九
    十一年一月三十日公布廢止或修正，並自同年二月一日失效或生效，已如前述，
    原審未及審酌，亦有未合，被告上訴指摘原判決不當，為有理由，應由本院將原
    判決撤銷改判。爰審酌被告並無不良素行，其因一時失慮而觸犯刑章，且未搶得
    任何財物，犯罪所生損害尚輕，犯罪後已坦承犯行，深表悔意等一切情狀，量處
    如主文第二項所示之刑。又查被告未有任何犯罪前科，有臺灣高等法院被告全國
    前案紀錄表在卷可考，僅因患有嚴重憂鬱症致精神耗弱而未能有效控制自我行為
    ，本質上並無重大惡性，與一般盜匪尚不相類，並考量被告原亦有正當職業及其
    身心、家庭狀況，經此偵審教訓後（曾經羈押）應知警惕，當無再犯之虞，本院
    因認上開宣告刑以暫不執行為適當，爰併予諭知緩刑三年，以啟自新，緩刑期內
    並依刑法第九十三條第一項之規定付保護管束，用輔向善。而扣案之BB彈玩具手
    槍一枝、BB槍彈一包、手套一雙、口罩一副、全罩式安全帽一頂、水果刀一把，
    係被告所有且供犯罪所用之物，業據被告供明在卷，爰依刑法第三十八條第一項
    第二款之規定，予以宣告沒收；至於扣案之汽油兩瓶，雖係被告所有，然被告迭
    於警、偵訊、原審及本院審理時供承，係預備作為強盜失敗時自殺之用，尚難認
    定係供被告犯罪所用之物，既不屬兇器，亦非違禁物，爰不予沒收，附此敘明。
據上論結，應依刑事訴訟法第三百六十九條第一項前段、第三百六十四條、第二百九
十九條第一項前段，刑法第二條第一項前段、修正後第三百二十八條第一項、第三百
三十條第二項、第一項、第二十六條前段、第十九條第二項、第七十四條第一款、第
九十三條第一項、第三十八條第一項第二款，判決如主文。
本案經檢察官蔡秀男到庭執行職務。
中      華      民      國      九十一   年       二      月    二十一  日
                                  臺灣高等法院臺中分院刑事第五庭
                                        審判長法  官  袁  從  楨
                                              法  官  胡  森  田
                                              法  官  郭  同  奇
右正本證明與原本無異。
如不服本判決應於收受送達後十日內向本院提出上訴書狀，其未敘述上訴之理由者並
得於提起上訴後十日內向本院補提理由書（均須按他造當事人之人數附繕本）。
                                              書記官  康  孝  慈
中      華      民      國      九十一   年       二      月    二十二  日
附錄論罪科刑法條：
修正後刑法第三百二十八條：
意圖為自己或第三人不法之所有，以強暴、脅迫、藥劑、催眠術或他法，至使不能抗
拒，而取他人之物或使其交付者，為強盜罪，處三年以上十年以下有期徒刑。
第三百三十條：
犯強盜罪而有第三百二十一條第一項各款情形之一者，處五年以上十二年以下有期徒
刑。
                                                                        Ｉ
